【裁判字號】    90,上訴,1285
【裁判日期】    901205
【裁判案由】    偽造文書
【裁判全文】
臺灣高等法院臺南分院刑事判決           九十年度上訴字第一二八五號      Ｃ
      上  訴  人  臺灣臺南地方法院檢察署檢察官
      被      告  丁  ○  ○
      被      告  丙  ○  ○
      共      同
      選任辯護人  蔡  進  欽  律師
右上訴人因被告等偽造文書案件，不服臺灣臺南地方法院九十年度訴字第一九七號中
華民國九十年八月二十日第一審判決（起訴案號：臺灣臺南地方法院檢察署八十九年
度偵續字第五號），提起上訴，本院判決如左：
      主      文
原判決撤銷。
丁○○、丙○○共同行使偽造私文書，足以生損害於他人，各處有期徒刑貳月，如易
科罰金，均以參佰元折算壹日。如附表所示委任書、印鑑證明申請書上偽造之「己○○○」署押均沒收。
      事      實
一、丁○○、丙○○與己○○○均為黃冊之法定繼承人，黃冊於民國（下同）七十三
    年四月十九日死亡後，於八十年八月十二日，己○○○應其兄長施春夫之要求，
    將辦妥之印鑑章暨印鑑證明交付施春夫所指定之代書辛○○處保管。嗣於八十四
    年十月二日，丁○○、丙○○為辦理繼承登記，竟共同基於犯意之聯絡，未經己○○○之同意，擅自至辛○○處將己○○○之印鑑章取走，偽造「己○○○」之
    署押及盜用己○○○之印鑑章於附表所示之委任書及印鑑證明申請書上，而偽造
    如附表所示之委任書及印鑑證明申請書，並持以向臺南市安南區戶政事務所（下
    稱安南戶政事務所）行使，申請己○○○之印鑑證明，致該戶政事務所承辦之公
    務員誤認丁○○經授權申請，而審核無誤後將此不實事項登載於職務上所掌之登
    記簿冊，而發予己○○○之印鑑證明，足生損害於己○○○及戶政機關對印鑑證
    明管理之正確性。
二、案經己○○○訴由臺灣臺南地方法院檢察署檢察官偵查起訴。
      理      由
一、訊據被告丁○○、丙○○固均供承共同持告訴人己○○○之國民身分證及印鑑章
    至安南戶政事務所，填寫委託書及印鑑證明申請書，辦理申請告訴人之印鑑證明
    等情不諱，惟均矢口否認有何行使偽造私文書及使公務員登載不實之犯行，被告
    丁○○辯稱：我與丙○○去己○○○家裡拿身分證，由丙○○直接與己○○○接
    洽拿身分證的用意，己○○○親自拿身分證給丙○○云云；被告丙○○辯稱：我
    與丁○○於八十四年十月二日上午八時多，到己○○○住處找她拿身分證，並告
    訴她是要辦理拋棄繼承，我有問她要不要繼承土地，她不會講話，但她聽得懂，
    她搖手表示不要，並拿身分證給我云云。惟查：
  (一)右揭犯罪事實，業據告訴人於告訴狀、追加被告狀及偵查中指訴：告訴人己○○○係中度語障者，告訴人之母黃冊於七十三年四月十九日死亡，告訴人與丁○○
    、丙○○均為黃冊之繼承人，於八十年十二月十二日應告訴人四哥施春夫之要求
    ，前往安南戶政事務所辦理印鑑設立登記事宜，事後將印鑑章暨印鑑證明交予施
    春夫所指定之代書處，詎於八十四年十月二日，丁○○、丙○○未經告訴人之同
    意或授權，擅自取走告訴人之印鑑章，盜蓋告訴人之印鑑章於委託書，並持向安
    南戶政事務所申請告訴人之印鑑證明，使該所承辦人員誤為核發告訴人之印鑑證
    明予被告，八十四年十月，告訴人之身分證在女兒庚○○處，並沒有交給丙○○
    等語綦詳（見八十八年度偵字第九四五八號偵查卷《下稱偵查一卷》第一頁正面
    、第三十一頁反面、八十八年度偵字第一四三號偵查卷《下稱偵查二卷》第
    一頁正面、反面），雖告訴人於偵查中曾指稱：（問：八十四年十月時你印章、
    身分證在何處？印章是否在你女兒那？）是（點頭）云云（見偵查一卷第三十一
    頁正面、反面），則此部分指稱與首開指訴尚有不符，然告訴人在告訴狀中自承
    係中度語障者且又不識字，此亦為被告丁○○、丙○○所不否認，並有中華民國
    殘障手冊影本一紙附卷可稽，是以告訴人在偵查中以點頭或搖頭回答公訴人之問
    題，是否真能理解其意涵，尚有疑義？固尚難僅以其點頭或搖頭之方式推認其是
    否真正表達其意無誤，則本院認當以告訴人在告訴狀及追加告訴狀之指訴，方為
    其真意所在，則告訴人之指訴尚難認有瑕疵。
  (二)又被告丁○○於偵查中先辯以：印鑑證明是我與丙○○申請的，我不知道有無經
    過己○○○同意，申請時有無帶身分證我沒印象云云（見偵查一卷第十三頁正面
    、第二十二頁反面），於嗣後偵查及原審審理中才改以首揭情詞置辯，顯見其前
    後所辯不一，已難令本院信憑其何次所辯為可採。
  (三)再被告丙○○於偵查中另辯以：己○○○於七十三年就已申請印鑑證明，是由乙○○帶己○○○去申請的，當時有請潘姓代書辦，但代書都一直拖了五、六年沒
    有辦，我才將證件取回，到了八十四年，我們才找戊○○代書去辦，因七十三年
    的印鑑證明已過期，而且當時有讓渡書，由施月子、施金環、陳施月霞、己○○○、施玉環、施里子、吳施雙鳳，他們表示都拋棄，都有簽名蓋章，讓渡書因已
    過期都丟掉了云云（見偵查一卷第二十一頁反面、第二十二頁正面），惟就被告
    丙○○所稱之讓渡書部分，已為告訴人所否認（見偵查一卷第二十二頁反面），
    且證人即被告丙○○之姐陳施月霞、施金環於偵查中均到庭證稱：七十三年我們
    母親過世時，我們姊妹有拋棄繼承，但並沒有寫拋棄繼承書等語（見偵查一卷第
    三十頁正面、反面），而觀以證人施金環、陳施月霞與本案兩造即被告丙○○、
    告訴人均係至親，所言必定慎重，殊無惡意陷親人入罪之理，且其等既已供稱當
    時既有拋棄繼承，又何須隱藏有無寫過所謂拋棄繼承書或讓渡書之理？堪認證人
    施金環、陳施月霞此部分所述與告訴人指訴相符，應屬可採；再就被告丙○○所
    稱告訴人於七十三年間即有辦理印鑑證明部分，經證人乙○○即被告丙○○之姪
    女、被告丁○○之堂姐於原審調查中到庭證稱：我有帶己○○○去申請原始印鑑
    證明，因己○○○不識字，所以我帶她去安南戶政事務所辦理，我不確定是哪一
    年帶她去申請印鑑證明，但我確實有帶她去申請，當時我自己也有辦自己的印鑑
    證明，我們二人的申請書分別由承辦人員代填，在不同窗口辦理，我辦好後過去
    找己○○○，適巧己○○○在按指模等語（見原審卷第七十七頁正面、第七十八
    頁正面、第八十四頁正面、第八十五頁正面），核與證人甲○○於原審調查及本
    院調查中皆結證稱：八十年四、五月起至八十一年三月間止，我於安南戶政事務
    所擔任職務代理人，編號三二六號之己○○○印鑑登記申請書為我所承辦，因
    為申請書上面有我的印章，而且上面的筆跡亦是我所代填的，因該申請書有申請
    人蓋指模，表示申請人不識字，故由我代填等語（見原審卷第一一七頁正面、第
    一一八頁正面、本院九十年十月二十四日訊問筆錄），又該八十年八月十二日南
    安戶印登字第三二六號己○○○之印鑑登記申請書經本院送內政部警政署刑事
    警察局鑑驗結果認：「送鑑印鑑登記申請書上之『己○○○』筆跡與附件一（即
    證人甲○○）庭寫之己○○○筆跡相符」，此有該局九十年十一月八日刑鑑字第
    二九一一五號鑑驗通知書一紙附卷足憑，而衡以證人甲○○與被告二人間宿無
    怨隙，當無甘冒偽證罪責，杜撰事實惡意設詞誣陷被告二人之理，又證人乙○○
    雖與告訴人及被告二人均有親屬關係，然核證人乙○○之證言既與證人甲○○所
    述情節大致相符，又與上開鑑驗通知書鑑驗結果相符一致，是以證人乙○○、甲○○之證詞當屬可採，是以於八十年八月十二日係由證人乙○○陪同告訴人前往
    安南戶政事務所辦理申請印鑑證明，而因告訴人係中度語障者且又不識字，雖由
    該所承辦人員即證人甲○○代為填寫姓名等資料，再由告訴人在該申請書上蓋指
    模等情堪以認定。綜上，顯見被告丙○○在所謂的讓渡書及七十三年間告訴人是
    否有去申請印鑑證明之間接證據上，均與事後查證且經本院認定之事實不符，其
    於本案進行初始似有誤導調查證據方向之虞，是以被告丙○○在攸關本案之直接
    證據上所辦是否屬實，已難令本院加以信憑。
  (四)證人辛○○於偵查及原審調查中到庭結證稱：是施春夫與己○○○一同將己○○○的印章交給我的，放在我那裡的，至於己○○○的身分證有無放在我那裡則沒
    有印象，後來因為繼承事宜均未辦妥，所以施春夫及丙○○就來取回己○○○的
    印鑑章及全部資料，並說他們要拿回去自己辦，己○○○印鑑章放在我那裡時，
    己○○○本人應該是沒有找我拿過，沒有印象庚○○有無一同前往等語（見八十
    九年度偵續字第五號偵查卷《下稱偵續卷》第五十四頁反面、第五十五頁正面
    、原審卷第三十一頁正面），核與告訴人前開指訴其應施春夫之要求，前往安南
    戶政事務所辦理印鑑設立登記事宜，事後將印鑑章暨印鑑證明交予施春夫所指定
    之代書處等情大致相符，再參以被告丙○○於偵查及原審調查中亦自承：代書拖
    了五、六年都沒辦，我才於八十年間去找代書拿回資料，己○○○的印鑑章就在
    裡面等語（見偵查一卷第二十頁反面、原審卷第二十九頁正面），而衡諸證人辛○○與被告二人間素無恩怨，亦無甘冒偽證罪責，虛構事實陷害被告二人之理，
    且此部分證述又核與告訴人此部分指訴、被告丙○○此部分自承情節大致相符，
    足證證人辛○○此部分證言應為可採，是以被告丙○○自證人辛○○處取得告訴
    人印鑑章後至本案辦理申請告訴人印鑑證明止，此段期間內確未曾聯絡告訴人已
    取得其印鑑章，而告訴人亦不知被告二人將其印鑑章取去作何用途，堪認被告二
    人確實未經告訴人同意或授權得據該印鑑章辦理申請印鑑明等情堪以認定。
  (五)又被告二人是否得告訴人同意而取得告訴人之身分證前往辦理申請印鑑證明一節
    ，已為告訴人及告訴代理人庚○○所堅決否認，並迭於歷次偵審中指稱：己○○○之身分證係由庚○○所保管，若需辦理何事項時，都是由庚○○帶己○○○去
    辦理等語，且被告丁○○就此部分於偵審中前後辯述不一，已如(二)所述；被告丙○○就此部分攸關本案之直接證據所辯是否可採，亦如(三)所述。另證人施金環、
    陳施月霞先於偵查中證稱：丙○○有要我們去戶政所辦印鑑證明，我們說不認識
    字，不要去，我們交給丙○○印章及身分證時，也有看到己○○○的印章及身分
    證，丙○○是先向己○○○拿，再去向施金環拿，最後才向陳施月霞拿等語（見
    偵查一卷第三十一頁正面）；證人陳施月霞又於原審調查中證以：當時丁○○、
    丙○○向我拿取身分證、印鑑章時，其他人的均已收齊，包括己○○○的，我又
    看到塑膠袋內有己○○○的身分證、印鑑章，我有打開來看，我並有問丁○○有
    沒有拿我大姐己○○○的，他們說先去己○○○處，再到我家的等語（見原審卷
    第一一九頁正面）；再參以被告丙○○於偵查中供稱：有向姊妹收印章及身分證
    ，順序忘了等語（見偵查卷第三十二頁反面），是以被告對於收身分證之順序此
    一關係證人施金環、陳施月霞是否有看到告訴人之身分證之重要事項竟不復記，
    而證人施金環及陳施月霞對於被告二人收受其等姊妹之印鑑章及身分證之順序交
    代亦不一致，則被告二人是否確曾向告訴人收取身分證，自難據證人施金環、陳
    施月霞前後尚有出入之證述而加以採認。再據證人方惠香於偵查中到庭結證稱：
    八十四年十月二日，我任職於安南戶政所，而依規定申請印鑑證明時不要提示當
    事人之身分證，本件時間太久了，不記得他有無拿身分證給我，戶籍資料是戶政
    所的，不需申請人提出戶籍資料，依規定，受委任人申請應交付委任書及身分證
    是指受委任人，印象中本件有拿當事人身分證，但有無全部都拿不清楚等語（見
    偵查一卷第五十七頁反面、第五十八頁正面），是以本案案發當時該所承辦人員
    即證人方惠香所證述並無法明確證明被告二人是否有提出告訴人之身分證，且據
    其證述可知，委託他人辦理申請印鑑證明之當事人，並不需要提出當事人本人身
    分證，所要求者乃係受委任人需提出身分證，故本案被告二人於辦理申請告訴人
    之印鑑證明時，是否真有得告訴人同意取得該身分證據以辦理，實有可疑？又衡
    諸常情，告訴人既係一中度語障者，且又不識字，參以社會上正常人遭受詐騙集
    團以各種名義所訛騙亦屢見不鮮，告訴人及告訴代理人所指稱告訴人之身分證係
    交由其女保管，不僅合於常情，實際上一般人家中若有人如告訴人此等情況，亦
    不得不為如此，故本院認告訴人此部分所指尚堪採信。
  (六)證人戊○○於偵查及本院調查中亦到庭結證稱：我有接到黃冊這件繼承案件，受
    委託時，並無人向我表示要拋棄繼承，是丁○○、丙○○來找我辦繼承時，我告
    訴他們要印鑑證明等資料，他們就陸續提供二十二人之資料讓我辦理，但後來沒
    有辦理，是因為繼承人之一有反對意見，繼承案件我在辦理時，都會發存證信函
    給各繼承人等語（見偵續卷第三十三頁正面、本院九十年十月二十四日訊問筆錄
    ），而衡以證人戊○○與告訴人及被告二人間並無仇恨，僅曾受被告二人所託代
    辦繼承案件，自無甘冒偽證罪責，杜撰事實偏頗任何一方之理，是其證詞應屬可
    採，則依證人戊○○之證述以查，無法繼續辦理本件繼承案件原因係因繼承人中
    有人反對，故遲遲無法辦成，而果如被告二人所辯，當初繼承當時，所有姊妹均
    同意拋棄繼承之情況下，為何本件繼承案件會從七十三年拖至八十四年之十年之
    久？可認前一代書即證人辛○○辦理本件繼承案件時，亦曾遭遇類似情況才遲遲
    無法順利辦成；又證人戊○○所證稱其辦理繼承案件都會發存證信函給各繼承人
    ，此一行為既為證人戊○○平日處理相同案件之慣例，並非被告二人另行再度委
    託證人戊○○為此行為，況告訴人係中度語障者且不識字，證人陳施月霞、施金
    環亦不識字，此均為其等證述在卷，被告二人亦均不否認，然被告二人竟發此一
    存證信函予告訴人及證人陳施月霞、施金環等，豈不問道於盲？益徵被告二人確
    實未經告訴人同意或授權取得告訴人之身分證等情洵堪認定。
  (七)又告訴人及告訴代理人庚○○雖均指稱：八十年間係由庚○○帶己○○○前往辦
    理印鑑證明，並由庚○○代填云云，惟此部分指稱與前開證人乙○○、甲○○、
    辛○○證述及鑑驗通知書等情均不相符，而本院採擇認定該等事實已如前述，是
    以告訴人及告訴代理人此部分所指，尚非可採，然此核與本案被告二人之犯罪構
    成要件尚堪無涉，附此敘明。
  (八)綜上所述，被告二人前開所辯，要屬避重就輕推諉圖卸之詞，均殊無可採，本件
    事證已臻明確，被告二人之犯行洵堪認定，均應予依法論科。
二、被告丙○○、丁○○未經告訴人之同意，偽造告訴人之署押及盜用告訴人之印鑑
    章於附表所示之委任書及印鑑證明申請書上，而偽造如附表所示之委任書及印鑑
    證明申請書，並持以向安南戶政事務所行使，申請告訴人之印鑑證明，致該戶政
    事務所承辦之公務員誤認被告丁○○經授權申請，而審核無誤後將此不實事項登
    載於職務上所掌之登記簿冊，而發予告訴人之印鑑證明，足生損害於告訴人及戶
    政機關對印鑑證明管理之正確性。核被告丁○○、丙○○所為，均係犯刑法第二
    百十六條、第二百十條之行使偽造私文書罪及第二百十四條使公務員登載不實文
    書罪。又印鑑證明申請書申請人雖為被告丁○○，惟當事人係告訴人，於該文書
    上告訴人尚須親自簽名蓋章觀之，未經告訴人親自簽名蓋章，渠等尚無權申請，
    渠等竟予以偽填申請，仍構成行使偽造私文書。渠等盜用印章及偽造署押之行為
    屬偽造私文書之階段行為；渠等偽造私文書後復持以行使，偽造私文書之低度行
    為又為行使之高度行為所吸收，均不另論罪。渠等就上開行使偽造私文書及使公
    務員登載不實罪，具有犯意聯絡及行為分擔，均為共同正犯。渠等就所犯行使偽
    造私文書罪及使公務員登載不實罪間，有方法目的、原因結果之牽連關係，依刑
    法第五十五條後段之規定，應從較重之行使偽造私文書罪處斷。又公訴人於起訴
    事實雖未敘及渠等使公務員登載不實之犯行，然該部分事實與公訴人起訴之犯罪
    事實既具有牽連犯之裁判上一罪關係，應為起訴效力所及，基於審判不可分原則
    ，本院自應併予審究，併此敘明。
三、原審法院就以上各節疏未詳核，遽為被告丁○○、丙○○均無罪之諭知，容有未
    合，公訴人上訴執此指摘原判決此部分不當，應認為有理由，爰將原判決關於無
    罪部分撤銷。爰審酌被告丁○○、丙○○利用告訴人係中度語障，無法以言語表
    示真正意思且不識字，竟利用此一缺陷用以偽造印鑑證明申請書、委任書，犯後
    猶飾詞圖卸，未見悔意，惟所生危害非鉅等一切情狀，均量處如主文所示之刑，
    又被告丁○○、丙○○於行為後，刑法第四十一條業經立法院於九十年一月四日
    修正為第四十一條第一項：「犯最重本刑為五年以下有期徒刑之刑之罪，而受六
    個月以下有期徒刑或拘役之宣告，因身體、教育、職業、家庭之關係或其他正當
    事由，執行顯有困難者，得以一元以上三元以下折算一日，易科罰金。」，並經
    總統於九十年一月十日公布施行，將易科罰金之適用範圍擴大為最重本刑五年以
    下有期徒刑之罪，本件被告丁○○、丙○○於行為後，法律業已變更，且修正後
    之法律有利於被告二人，爰依刑法第二條第一項前段之規定，易科罰金之折算標
    準條件自應適用新法，併均諭知易科罰金之折算標準，以資懲儆。如附表所示偽
    造委任書、印鑑證明申請書上偽造之「己○○○」署押，不問屬於犯人與否，均
    應依刑法第二百十九條規定宣告沒收之。至盜用「己○○○」印鑑章之印文，均
    非偽造，爰不另為沒收之諭知，併此敘明。
據上論斷，應依刑事訴訟法第三百六十九條第一項前段、第三百六十四條、第二百九
十九條第一項前段，刑法第二條第一項前段、第二十八條、第二百十六條、第二百十
條、第二百十四條、第五十五條、修正後第四十一條第一項、第二百十九條，罰金罰
鍰提高標準條例第一條前段、第二條，判決如主文。
本案經檢察官楊治宇到庭執行職務。
中    華    民    國      九十      年      十二      月      五        日
                                  臺灣高等法院臺南分院刑事第六庭
                                      審判長法官  楊    明    章
                                            法官  戴    勝    利
                                            法官  顏    基    典
右正本證明與原本無異。
如不服本判決，應於判決送達後十日內向本院提出上訴狀，其未敘述理由者並應於提
出上訴狀後十日內向本院補提理由書（應附繕本)。
                                      法院書記官  呂    嘉    文
中    華    民    國      九十      年      十二      月      六        日
附錄法條：
刑法第二百一十條：偽造、變造私文書，足以生損害於公眾或他人者，處五年以下有
                  期徒刑。
刑法第二百一十四條：明知為不實之事項，而使公務員登載於職務上所掌之公文書，
                    足以生損害於公眾或他人者，處三年以下有期徒刑、拘役或五
                百元以下罰金。
刑法第二百一十六條：行使第二百十條至第二百十五條之文書者，依偽造、變造文書
                    或登載不實事項或使登載不實事項之規定處斷。
附表：
┌─┬────────┬──────────────────────┐
│一│八十四年十月二日│委託書上偽造「己○○○」署押一枚。          │
├─┼────────┼──────────────────────┤
│二│八十四年十月二日│印鑑證明申請書上偽造「己○○○」署押二枚。  │
└─┴────────┴──────────────────────┘


司法院資訊處製作；財團法人民間司法改革基金會備份。
